臺灣臺東地方法院民事判決　　　　　　　　93年度訴字第56號
原　　　告　乙○○○
訴訟代理人　陳信伍律師
被　　　告　丁○○
上列當事人間請求塗銷土地所有權移轉登記事件，本院於民國94
年9月7日言詞辯論終結，判決如下：
    主  文
原告之訴駁回。
訴訟費用由原告負擔。
    事實及理由
一、被告未於言詞辯論期日到場，核無民事訴訟法第386條所列
    各款情形，應依原告聲請，由其一造辯論而為判決。
二、原告主張：被告丁○○為原告之5子，其利用原告於民國92
    年10月10日至92年11月26日生病住院期間，原告不知情之情
    形下，竊取原告所有坐落臺東縣長濱鄉○○段629-1號、630
    號、575-19號三筆土地 (以下簡稱系爭土地)之土地所有權
    狀，並交由訴外人即代書丙○○辦理系爭土地所有權移轉登
    記至被告名下。原告出院後因每週有3天須至醫院洗腎，未
    注意系爭土地所有權狀已遭被告竊取，直至訴外人即原告之
    子郭樹強與原告談論系爭土地問題，加之訴外人即原告媳婦
    郭潘金蓮曾看到地政事務所人員前來測量鑑界，原告尋找後
    始發現系爭土地所有權狀不見，原告推測系爭土地所有權狀
    應係被告竊取後拿去訴外人即代書丙○○處，便與家人郭樹
    強、訴外人郭朝陽及甲○○至代書丙○○處欲取回系爭土地
    所有權狀，經丙○○主動表示可先將他筆房屋過戶與郭樹強
    ，再處理系爭土地之問題，惟於丙○○辦理過戶予郭樹強之
    過程中，原告於93年2月27日接獲臺東縣稅捐稽徵處土地增
    值稅核覆通知書時，始發現系爭土地之納稅義務人均變更為
    被告，再向地政事務所申請系爭土地之土地登記謄本，始知
    系爭土地均以「贈與」為原因，移轉登記為被告所有。原告
    未曾委託丙○○辦理贈與系爭土地予被告，被告係利用原告
    住院期間偽造委託書，申請原告之印鑑證明，再竊取系爭土
    地所有權狀，而辦理系爭土地之贈與事宜，其以贈與為原因
    之所有權移轉登記應為無效。爰依民法第767條及184條第1
    項前段，請求被告塗銷系爭土地之所有權移轉登記等語，並
    聲明求為判決：被告丁○○應將以臺東縣成功鎮地政事務所
    ，於92年12月12日收件就坐落如附表一所示土地與乙○○○
    所為之所有權移轉登記，予以塗銷。
二、被告則以：原告於90年間即曾與被告共同委託代書丙○○辦
    理贈與系爭土地予被告事宜，後因無力支付系爭土地之土地
    增值稅及其他有關費用而由原告親自向丙○○取回相關辦理
    所有權移轉登記之證件。嗣於91年6月間本欲改採信託登記
    方式辦理以免除費用負擔問題，但提出信託登記後，經考量
    信託登記未必對權利人有所保障，因而再撤銷申請。原告近
    年來體弱多病，因併發症引起尿毒症需洗腎維持生命，因其
    餘子女均置之不理，故由被告隨身照料，92年10月10日原告
    病情惡化，赴醫急救，住院期間由被告照顧，原告病危時見
    子女不在左右，傷心欲絕，又恐身遭不測，故將身分證、印
    鑑章交付被告，要被告持先前已由原告交付代書之土地所有
    權狀親同代書儘速辦理過戶被告之手續及準備提領現金以為
    意外時辦理喪葬使用。被告因此乃與丙○○聯繫，丙○○表
    示原告之前所領取之印鑑證明已逾數月，若提出辦理過戶恐
    地政單位會有意見，因而要求重新申請，並表示申請時若身
    分證件及印鑑符合，可由被告代為申請，故被告於原告手術
    後病情稍微穩定，始赴戶政事務所代為領取印鑑證明，並交
    給丙○○代書辦理系爭土地之所有權移轉登記。是系爭土地
    之所有權移轉登記，係原告為贈與被告而與被告共同委託丙○○代書辦理，非被告竊取土地所有權狀後，偷偷委託代書
    辦理過戶。又系爭土地辦理所有權移轉登記後，92年11月25
    日已經臺東市稅捐稽徵處寄發免稅證明書，原告主張於93年
    2月27日接獲臺東縣稅捐稽徵處土地增值稅核覆通知書，始
    知土地所有權狀被竊取過戶與事實不符。再者，原告於93年
    2月5日前與數人至丙○○代書事務所要求終止贈與委託，丙○○察覺原告行為有異，遂要求原告提出書面，以昭公信，
    原告復於93年2月5日以長濱郵局存證信函要求終止委託，另
    要求將尚未辦理過戶之房地由被告改為贈與郭樹強，如原告
    所言其皆不知情，如何有上述之種種接觸與委託辦理等語，
    資為抗辯。為此，並聲明求為判決：駁回原告之訴。
三、下列事實為原告所不爭執(見本院卷第287頁)：
(一)被告丁○○為原告乙○○○之5子，原告於92年10月10日至
    92年11月26日因尿毒症在馬偕紀念醫院臺東分院住院，住院
    期間係由被告及原告家人照顧。
(二)原告為系爭土地之原所有權人，系爭土地於92年11月21日以
    贈與為原因，經臺東縣成功地政事務所於92年12月9日以92
    年成地字第42490號收件，92年12月12日所有權移轉登記予
    被告丁○○。系爭土地辦理所有權移轉登記所需之原告戶籍
    謄本、印鑑證明係由被告以原告受任人名義，於92年10月16
    日至臺東縣長濱戶政事務所申請領取，系爭土地之所有權移
    轉登記係由代書丙○○辦理。
(三)原告於93年2月5日以長濱郵局第一號存證信函通知丙○○終
    止委託贈與土地與被告。
(四)原告所有坐落臺東縣長濱鄉○○段556-4地號土地，經原告
    委託代書丙○○代書於93年3月9日辦理以買賣為原因移轉登
    記予原告之子郭樹強。
(五)原告之子郭樹猛，曾因細故辱罵原告，並與被告發生爭執，
    原告於被告之陪同及作證下，向本院聲請通常保護令，經本
    院審理後以92年度家護字第71號裁定核發保護令。
(六)以上事實，並有土地登記謄本 (見本院卷第15頁至第19頁、
    第36頁)、存證信函 (見本院卷第35頁)、診斷證明書 (見本
    院卷第78頁)附卷可稽，復經本院依職權向臺東縣成功地政
    事務所調取系爭土地於92年12月12日辦理贈與登記之資料 (
    見本院卷第96頁、第114頁至第126頁)、向臺東縣長濱戶政
    事務所調取原告申請印鑑證明資料 (見本院卷第127頁至第1
    38頁)、及調取本院92年度家護字第71號通常保護令卷宗查
    明屬實，應堪信為真實。
四、得心證之理由：
    是本院所應審究者，厥為：(一)原告是否贈與系爭土地與被
    告？(二)系爭土地以贈與為原因之所有權移轉登記，是否有
    無效原因？經查：
(一)按證人之陳述有部分前後不符，或相互間有所歧異時，究竟
    何者為可採，法院仍得本其自由心證予以斟酌，非謂一有不
    符或矛盾，即應認其全部均為不可採信，苟其基本事實之陳
    述，若果與真實性無礙時，則仍非不得予以採信，最高法院
    著有74年臺上字第1599號判例要旨可資參照。再依一般經驗
    法則，證人主觀上所具備之記憶及描述事物之能力，與證人
    臨場之情緒、判斷及對問題內容之理解程度，均有可能導致
    證人回答有前後不符情形，尤其時過境遷之後，在記憶上難
    免會發生混淆，此均為本院職務上已知之事實。
(二)本件原告究有無贈與系爭土地與被告，及委託代書丙○○辦
    理系爭土地所有權移轉登記之真意存在，業據證人即承辦系
    爭土地移轉登記之代書丙○○於本院證稱：「【 (提示系爭
    土地所有權移轉登記申請書)是否為你辦的？】是我辦的。
    」、「 (何人委託你辦？)原告乙○○○。」、「 (何時交
    給你辦？)原告在91年的時候原告的丈夫過世後原告第一次
    到事務所來找我，當時原告有一些土地是登記在郭樹勇 (即
    原告之長子)的名下，有些是在原告的名下，‧‧‧當時沒
    有說要過給誰。後來原告生病需要洗腎，都是被告在照顧，
    原告的第2個兒子及孫子有毆打及辱罵原告，原告後來還申
    請保護令。在郭樹勇將過戶的證件寄給原告之後，原告打電
    話要我到他家拿證件，當時就說郭樹勇及原告名下土地都要
    過給丁○○，但因為被告兄弟間還有紛爭，我只有先辦郭樹
    勇部分的土地，至於原告名下的土地，為了考慮節稅，本來
    要辦信託登記，因為送件後地政事務所說信託登記將來可能
    有問題，所以後來又撤銷申請。原告一直都有要過戶給被告
    的意思，只是因為規費、稅金、代書費的問題，一直拖延。
    」、「 (本件系爭土地權狀是何人交付？)原告91年9月初交
    給我的，就是和郭樹勇過戶證件一起交給我。後來原告申請
    休耕補助有拿回去，等郭樹勇名下土地過戶完成後，我去原
    告家跟原告拿權狀，當時原告住在田組，跟被告一起住。時
    間點應該是在91年底以前，我就去跟原告拿權狀並辦理本件
    3筆土地的過戶。」、「 (原告的印鑑證明、印鑑章、戶籍
    謄本何人交付？)原告在交付權狀之後交給我的，也是我去
    原告田組住處拿的。」等語 (見本院卷第209頁至第210頁)
    。雖證人丙○○就有關系爭土地申請辦理贈與所有權移轉登
    記之時間，於經本院再提示系爭土地所有權移轉登記申請書
    後，改稱：「 (為何辦理時間與你陳述不同？)時間太久我
    記不清楚，應該以送件時間為主。是在92年12月的時候送件
    」等語 (見本院卷第211頁)；又就有關原告之印鑑證明、印
    鑑章、戶籍謄本係何人交付之情，與被告陳稱係由伊交付代
    書丙○○辦理所有歧異，衡之證人丙○○為承辦本件系爭土
    地92年12月12日所有權移轉登記之代書，此有土地登記申請
    書在卷可佐 (見本審卷第114頁)，其就系爭土地移轉登記之
    始末，自應知之最詳，其於本院證詞雖前後有若干出入，或
    與被告陳述有歧異之處，惟證人丙○○從事代書業務，承辦
    土地登記案件繁多，本件自辦理移轉登記後已歷時一年餘，
    在記憶上難免會發生混淆，然其就原告委託辦理系爭土地贈
    與被告之所有權移轉登記及系爭土地之所有權狀係原告交付
    辦理之基本事實，與被告陳述則無二致，揆之前揭說明，證
    人丙○○前揭受原告委託辦理贈與系爭土地所有權移轉登記
    之證詞，衡情應屬可信，自得採作為有利被告之證據。
(三)又原告及訴外人郭蘇桂美 (即原告長子郭樹勇之妻)就原告
    及郭樹勇名下所有土地移轉登記為被告所有一事，向臺灣臺
    東地方法院檢察署對被告及代書丙○○提起偽造文書告訴 (
    臺灣臺東地方法院檢察署93年度發查字第160號、第162號偽
    造文書案件)，就原告印章、身分證平日由何人保管一節，
    原告於前開案件偵查中證稱：「 (你其平日印章、身分證件
    、土地所有權狀放置於何處？)我生病時常會用身分證、印
    章要看醫生用，所有權狀放在家裡櫃子裡」等語 (見該署93
    年度發查字第160號卷第91頁至第92頁)、郭蘇桂美亦證稱：
    「我婆婆92年10月去住院那次快死掉，他以為他活不了，所
    以把身分證、印章、房子鑰匙都給丁○○‧‧」等語 (見前
    開發查卷第92頁至第93頁)；參以原告自認於92年10月至同
    年11月26日間雖因冠心症、尿毒症等疾病住院治療，惟係住
    在普通病房，住院期間係被告在醫院照顧原告 (見本院卷第
    169頁、第171頁)等情觀之，足見原告病情並未達不能處理
    自己之事務之程度，則被告辯稱因原告住院期間由其照顧，
    原告之印章、身分證係原告在醫院中交其申請印鑑證明等情
    ，應堪可採。又被告就系爭土地所有權狀，原告於何時交付
    代書丙○○，雖先辯稱係原告於92年10月住院期間交付 (見
    本院卷第207頁)，後改稱應於原告住院前拿給代書 (見本院
    卷第276頁)等語，惟系爭土地所有權狀本由原告保管，被告
    無從知悉原告何時交付系爭土地所有權予證人丙○○，乃事
    理之常，是被告此部分辯詞前後所辯雖有不一致情形，衡情
    尚與常理無違，其辯詞仍堪可採。
(四)再觀以原告於93年2月5日寄發予代書丙○○之存證信函，亦
    記載「本人原委託臺端將所有名下土地贈與5子丁○○一事
    查該員違反對本人之前所承諾事宜特請臺端立即終止或還原
    一切相關登記爾另行指定他受贈人為祈」(見本院卷第35頁)
    等情，顯見原告確有委託代書丙○○辦理系爭土地贈與被告
    之所有權移轉登記，嗣始於93年2月5日發函通知代書丙○○
    終止辦理贈與之移轉登記事宜，此益足佐證證人丙○○前開
    證稱原告委託辦理系爭土地所有權移轉登記之證詞，應為真
    實。是原告應有贈與系爭土地予被告，並委託代書丙○○辦
    理移轉系爭土地所有權登記之真意，要無疑義。
(五)證人甲○○就原告寄發前開存證信函之原因，雖於本院證稱
    ：「【(提示存證信函)有無看過此存證信函？】有看過。這
    是今年 (即93年)2 月份我陪同原告、我先生（即訴外人郭
    朝陽)、我叔叔郭樹強到丙○○代書哪裡寫的。」、「 (為
    何要寫這張存證信函？)因為原告住院期間，土地所有權狀
    被被告拿去給丙○○代書那裡辦過戶，原告出院後，要把土
    地過戶給郭樹強，所以就去丙○○代書那裡寫存證信函。」
    、「 (為何存證信函裡要寫贈與？)代書說因為信託法的規
    定，要寫贈與丁○○，才能辦理土地移轉登記給郭樹強的手
    續。」等語 (見本院卷第57頁)；惟此業據證人丙○○否認
    ，並證稱：「(有無收到原告93年2月5日的存證信函？)有。
    原告和他的孫子郭朝陽、孫媳婦甲○○在發函的前幾天，有
    到我的事務所說要終止本件的委託。我跟原告說已經過戶的
    沒有辦法終止，但是還沒過戶的可以終止，但要寫書面。原
    告說要回去研究，之後就寄存證信函給我。」、「 (有無教
    他們內容如何寫？)沒有。」等語 (見本院卷第210頁至第
    211頁)，是證人甲○○前開有關存證信函內容記載為贈與是
    代書丙○○說依信託法規定應記載贈與之證詞，尚難認定係
    屬實情。再者，原告自認其係於93年2月27日接獲臺東縣稅
    捐稽徵處土地增值稅核覆通知書後，追查始發現系爭土地所
    有權狀不見等語 (見本院卷第287頁)，並提出臺東縣稅捐稽
    徵處土地增值稅覆核通知書 (見本院卷第12頁至第14頁)以
    為佐證，惟證人甲○○就本院詢問以：為何93年2月5日要去
    寫存證信函？時，證稱：「92年底就已經去找丙○○要拿所
    有權狀，但丙○○說所有權狀是被告交給他的，93年2月初
    ，我們又去找丙○○好幾次，‧‧」等語 (見本院卷第67頁
    至第68頁)，即與原告前開自認之事實不一致；且經本院再
    詢以：為何會在92年底就去找丙○○要所有權狀？時，證人
    甲○○則沈默不予回答 (見本院卷第68頁)，證人甲○○之
    證詞，其真實性即有可疑。復參以證人甲○○為原告之子即
    訴外人郭樹猛之媳婦，郭樹猛因於92年7月7日凌晨在原告住
    處以三字經辱罵原告，並與被告發生爭執，經原告提出聲請
    保護令後，因被告到庭證述郭樹猛確有用三字經辱罵原告等
    不法侵害行為，故經本院以92年度家護字第71號裁定核發通
    常保護令，此亦經本院依職權調取上開通常保護令事件卷宗
    查明無訛，則甲○○或因郭樹猛與被告間之上開通常保護令
    事件與被告心生嫌隙，或因系爭土地移轉登記至被告名下，
    衍生家產分配不平之風波，其證詞即非無偏頗之可能，由此
    益可認定證人甲○○前開證詞，應不足採。
(六)末查，原告就其所有坐落臺東縣長濱鄉○○段556-4地號土
    地移轉登記予郭樹強一事，先陳稱係代書丙○○表示可將上
    開長濱段556-4地號移轉登記予郭樹強云云 (見本院卷第80
    頁第6行)，嗣又向本院自認係原告主動委託代書丙○○辦理
    等語 (見本院卷第242頁)；又就何時發現系爭土地所有權狀
    遺失一節，先稱因其子郭樹強回家聊天談論到土地問題，且
    因發現有地政事務所人員前來測量鑑界，始發現所有權狀不
    見云云 (見本院卷第79頁第9行至第12行)，復又自認係於93
    年2月27日接獲臺東縣稅捐稽徵處土地增值稅核覆通知書後
    追查始發現系爭土地所有權狀不見 (見本院卷第287頁)，其
    陳述顯有前後矛盾情形。且原告自稱其多次向丙○○聯絡索
    回系爭土地所有權狀，丙○○不肯歸還，丙○○復未經其同
    意並辦理系爭土地移轉登記至被告名下等語 (見本院卷第79
    頁第14行以下至第80頁第6行)，由此顯見原告與丙○○間已
    無信任基礎可言。惟原告卻又委託丙○○辦理上開長濱段55
    6-4地號移轉登記與郭樹強，而非要求代書丙○○應將上開
    長濱段556-4地號土地所有權狀交還，是原告此舉，不惟與
    常理有違，亦顯與一般人處理土地登記事務，係委託具有信
    任關係之代書辦理之常情不符，從而，原告本件所述既有諸
    多瑕疵，本院自難據其有瑕疵之陳述，認定其主張為真實。
五、縱上所述，本件既經本院認定原告確有贈與系爭土地，並辦
    理所有權移轉登記予被告之真意，系爭土地即無原告所稱係
    被告竊取所有權狀後，自行委託代書辦理移轉登記之無效情
    形。此外，原告既未提出其他事證以為佐證被告有何故意或
    過失不法侵害原告權利，或證明原告無贈與系爭土地與被告
    之真意，是原告依民法第184條第1項前段及同法第767條之
    規定，請求被告塗銷系爭土地所有權移轉登記，核屬無據，
    應予駁回。
據上論結：本件原告之訴為無理由，依民事訴訟法第385條第1項
前段、第78條，判決如主文。
中　　華　　民　　國　　94　　年　  9  　月　　21　　日
                  民事庭    審判長法  官  王漢章
                                  法  官  曾宗欽
                                  法  官  簡芳潔
以上正本係照原本作成
如對本判決上訴，須於判決送達後廿日內向本院提出上訴狀
中　　華　　民　　國　　94　　年　　9　　月　　21　　日
                                  書記官　李春菊
